臺灣臺北地方法院民事判決
109年度訴字第1858號
原      告  卓伯仲  
訴訟代理人  洪文浚律師
被      告  陳鴻基  

上列當事人間請求返還不當得利等事件，本院於民國110年10月1
3日言詞辯論終結，判決如下：
    主      文
一、被告應給付原告新臺幣3,069,341元，及自民國109年2月3日
    起至清償日止，按週年利率5％計算之利息。
二、原告其餘之訴駁回。
三、訴訟費用由被告負擔69％，餘由原告負擔。
四、本判決第一項於原告以新臺幣1,023,000元為被告供擔保後
    ，得假執行。但被告如以新臺幣3,069,341元為原告預供擔
    保，得免為假執行。
五、原告其餘假執行之聲請駁回。
    事實及理由
壹、程序方面
一、原告起訴時僅列民法第179條、第544條規定為請求權基礎，
    嗣於訴訟繫屬中增列民法第184條第1項前段、第539條規定
    （見本院卷第279、340頁），核其追加前後基礎事實同一，
    依民事訴訟法第255條第1項第2款規定，應予准許。
二、被告未於言詞辯論期日到場，核無民事訴訟法第386條各款
    所列情形，爰依原告之聲請，由其一造辯論而為判決。
貳、實體方面　　
一、原告主張：
　㈠原告於民國99年間以新臺幣（下同）15,700,000元向訴外人
    曾德正購買門牌號碼臺北市○○區○○○路0段00號14樓之6房屋
    ，即坐落臺北市○○區○○段○○段0000000000000000地號土地上
    之同小段804建號建物（下稱系爭房屋），欲作為辦公室使
    用，並委任卓哲毅代為處理系爭房屋買賣及登記事宜。卓哲
    毅於99年11月27日以自己名義與曾德正簽訂系爭房屋買賣契
    約，並借用被告之名義登記為系爭房屋之所有權人，故被告
    為原告之複委任人。原告已於101年3月14日終止與卓哲毅間
    之委任契約，並代位卓哲毅終止與陳鴻基間之借名登記契約
    ，請求被告應移轉系爭房屋之所有權登記並將房屋返還予原
    告，經本院101年度重訴字第625號判決命被告應將系爭房屋
    所有權全部返還並辦理所有權移轉登記予卓哲毅，由原告代
    位受領，再由卓哲毅將系爭房屋返還並辦理所有權移轉登記
    予原告，並經臺灣高等法院103年度重上字第77號判決、最
    高法院以106年度台上字第1871號裁定駁回卓哲毅、被告之
    上訴而告確定（下稱前案）。
　㈡詎被告敗訴確定後仍拒絕履行，以聲明異議、抗告等方式拖
    延強制執行程序，至108年11月6日始將系爭房屋點交予原告
    。被告自104年2月6日起至108年11月6日止共4年9個月之期
    間內，無權占有系爭房屋，每月受有相當於租金之不當得利
    50,000元，合計2,850,000元。又因系爭房屋之基地為臺北
    市所有，並由臺北市市場處管理，系爭房屋之所有人應每月
    須繳納地租5,966元予臺北市市場處，原告在被告無權占有
    系爭房屋期間，繳納自107年8月起至108年10月止共15個月
    之地租89,490元，被告亦受有不當得利。此外，被告在無權
    占有系爭房屋期間擅自變更屋內裝潢、結構，逾越其作為出
    名人之權限，應賠償回復原狀之費用1,541,000元。
　㈢爰依民法第179條、第539條、第544條、第184條第1項前段規
    定，請求被告返還不當得利、賠償損害共4,480,490元。並
    聲明：⒈被告應給付原告4,480,490元，及自起訴狀繕本送達
    翌日起至清償日止，按週年利率5％計算之利息。⒉願供擔保
    ，請准宣告假執行。
二、被告未於言詞辯論期日到場，據其先前陳述略以：原告並非
    系爭房屋之所有權人。原告與卓哲毅間之委任，涉及房屋之
    過戶及物權登記等應以書面辦理之事項，卻僅有口頭協議，
    並未簽訂書面委任契約，違反民法第531條規定而屬無效。
    前案判決未見及此，遽為卓哲毅、被告敗訴之判決，顯有違
    誤，不足採為本件判決之基礎。又原告並未舉證證明相當於
    租金之不當得利金額為何，況原告不論是否使用系爭房屋，
    均應繳納地租予臺北市市場處，被告自無不當得利可言。再
    者，原告亦未舉證證明被告有私自變更系爭房屋裝潢、結構
    之事實、或其回復原狀之費用為何。是以，原告請求返還不
    當得利、賠償損害，均無理由等語，資為抗辯。並聲明：㈠
    原告之訴及假執行之聲請均駁回。㈡如受不利之判決，願供
    擔保，請准宣告免為假執行。
三、本院之判斷：
　㈠原告與被告間有借名登記之複委任關係：
　　⒈按法院於判決理由中，就訴訟標的以外當事人主張之重要
      爭點，本於當事人辯論之結果，已為判斷時，其對此重要
      爭點所為之判斷，除有顯然違背法令之情形，或當事人已
      提出新訴訟資料，足以推翻原判斷之情形外，應解為在同
      一當事人就該重要爭點所提起之訴訟中，法院及當事人就
      該已經法院判斷之重要爭點法律關係，皆不得任作相反之
      判斷或主張，始符民事訴訟上之誠信原則，此有最高法院
      73年度台上字第4062號民事判決意旨可參。
　　⒉查原告於前案依民法第242條、第549條、第541條規定，請
      求被告應將系爭房屋返還並辦理所有權移轉登記予卓哲毅
      ，由原告代位受領，卓哲毅再將系爭房屋返還並辦理所有
      權移轉登記予原告。前案二審判決已將「原告是否為系爭
      房屋之真正所有權人？原告與卓哲毅間是否存有委任契約
      ？」列為爭點（見本院卷第28頁），並就此明白認定：原
      告為系爭房屋之真正所有權人，與卓哲毅間就系爭房屋之
      買賣及過戶事宜有委任關係存在，卓哲毅則經原告同意，
      將系爭房屋借名登記在被告名下等情（見本院卷第29、30
      頁），並判決原告勝訴。卓哲毅、被告於前案二審雖辯稱
      ：原告與卓哲毅間委任關係有無效原因云云，惟前案二審
      判決已認定：原告與卓哲毅間成立委任契約，授權予卓哲
      毅之委任事務處理權限範圍為系爭房屋之買賣、過戶及產
      權登記等事宜，該二人間對法律行為之意思表示合致，此
      一委任契約應屬於有效等語（見本院卷第39頁），前案三
      審裁定亦已敘明：原告委任卓哲毅買受系爭房屋，該買賣
      契約為債權行為，非為物權行為，非屬民法第531條所定
      「依法應以文字為之」者，並無委任須以文字為之的限制
      ，卓哲毅、被告於前案所辯「原告委任卓哲毅為物權行為
      未以文字為之而無效」等節，於上開有效之委任契約無涉
      等語（見本院卷第44頁）。前案判決已於106年11月16日
      確定，有確定證明書在卷可憑（見本院卷第47頁），其就
      上述爭點所為之判斷，是經兩造於前案徹底攻防、辯論後
      所為，自已發生爭點效，有拘束兩造之效力，被告於本件
      不得再為相反之主張。
　　⒊據此，原告委任卓哲毅辦理系爭房屋之買賣及過戶事宜，
      卓哲毅經原告同意後，將系爭房屋借名登記於被告名下，
      被告確為原告之次受任人、出名人，堪予認定。
　㈡回復原狀費用：
　　⒈按受任人因處理委任事務有過失，或因逾越權限之行為所
      生之損害，對於委任人應負賠償之責，民法第544條定有
      明文。而受任人使第三人代為處理委任事務者，委任人對
      於該第三人關於委任事務之履行，有直接請求權，民法第
      539條既有規定，則第三人即次受任人因未依約履行委任
      事務，導致委任人受損害者，委任人亦得依民法第544條
      規定，向次受任人請求損害賠償。又所謂借名登記，為當
      事人約定一方將自己之財產以他方名義登記，而仍由自己
      管理、使用、處分，他方允就該財產為出名登記之契約。
      是以，出名人並無管理、使用、處分標的物之權限，其未
      經借名人同意擅自就標的物為管理、使用、處分者，即屬
      逾越權限之行為。
　　⒉經查，原告於99年間複委任被告擔任出名人購入系爭房屋
      後，隨即於100年間委託昌弘國際工程有限公司（下稱昌
      弘公司）裝修系爭房屋，由證人即負責人許永鑫（以下逕
      稱其名）施作，擬將格局變更成如附圖一所示，以作為辦
      公室使用（見本院卷第125、299頁），但在接近完工時，
      被告更換系爭房屋大門門鎖，導致原告、許永鑫無法再進
      入系爭房屋。之後，被告又於100年10月間擅自委請燁績
      企業有限公司（下稱燁績公司，負責人王榮森，現已解散
      ）重新裝潢系爭房屋，將系爭房屋改為住家格局，不僅新
      增牆面，且將窗戶封住，將屋內格局變更如附圖二所示（
      見本院卷第289頁）。原告於前案勝訴確定後，聲請強制
      執行點交房屋，於108年11月6日點交後，發現系爭房屋格
      局已經改變，遂再度委請昌弘公司將系爭房屋回復為如附
      圖一所示之辦公室格局，經許永鑫於108年底、109年初到
      場勘查估價，評估須在外牆上打洞以復原窗戶、拆除增設
      牆面、修理天花板、重新配置水電線路、施作浴室等，共
      需花費1,541,000元等情，業經許永鑫到場證述無訛（見
      本院卷第279-283頁），且有燁績公司100年10月9日工程
      承攬簡易合約書、昌弘公司109年間簽發之粗項及細項報
      價單、設計圖（見本院卷第63、160、213、295-297頁）
      等件在卷可查，堪予採信。
　　⒊又原告雖於107年8月22日先將系爭房屋賣予訴外人余佳霖
      ，並辦畢所有權移轉登記，有系爭房屋登記謄本、異動索
      引在卷可詳（見本院卷第115-123頁），但因余佳霖本擬
      將系爭房屋當作辦公室使用，兩造於買賣時已約定原告應
      將系爭房屋回復成附圖一所示之辦公室格局，否則應另折
      讓1,800,000元，有原告與余佳霖間協議書在卷可查（見
      本院卷第311-313頁）。因此，原告於108年底、109年初
      委請許永鑫估算回復原狀之費用後，雖尚未與昌弘公司正
      式締約施作，但原告仍有支出費用回復原狀之必要，確實
      受有損害，並不因其嗣後出賣系爭房屋而受影響。
　　⒋是以，被告受原告複委任擔任出名人期間，本無變更系爭
      房屋內部裝潢、構造之權限，其擅自裝修自已逾越權限，
      原告依民法第539條、第544條規定，請求被告賠償回復原
      狀之費用1,541,000元，自屬有據。
　　⒌按因故意或過失，不法侵害他人之權利者，負損害賠償責
      任，民法第184條第1項前段固有明文規定，惟此所謂權利
      ，是指法典（包括委任立法之規章）、習慣法、習慣、法
      理及判例等既存法律體系中所明確承認的權利，此有最高
      法院106年度台上字第187號民事判決意旨可據。在借名登
      記期間，出名人已登記為所有權人，取得不動產之所有權
      。借名人雖因借名登記契約而得對出名人主張管理、使用
      、收益、處分之權利，惟此均出於雙方之內部約定，僅具
      債權性質，不具典型之社會公開性，非屬民法第184條第1
      項前段所指之權利。因此，原告依民法第184條第1項前段
      請求被告賠償回復原狀之費用，自屬無據。
　㈢相當於租金之不當得利：
　　⒈按無法律上之原因而受利益，致他人受損害者，應返還其
      利益；但依其利益之性質或其他情形不能返還者，應償還
      其價額。民法第179條、第181條但書定有明文。無權占有
      他人不動產，可能獲得相當於租金之利益，為社會通常之
      觀念，其所得利益之價額即應以租金計算，此有最高法院
      61年度台上字第1695號民事判決意旨可參。次按城市地方
      房屋之租金，以不超過土地及其建築物申報總價年息百分
      之十為限；此所謂土地及建築物之總價額，土地價額依法
      定地價，建築物價額依該管直轄市或縣（市）地政機關估
      定之價額；而所謂法定地價，指土地所有權人依土地法所
      申報之地價，土地法第97條第1項、第148條、土地法施行
      法第25條定有明文。然而，上開計算房屋租金的方式，是
      以房屋與土地之所有權同屬一人作為前提，倘若房屋所有
      人是藉由租地建屋、使用借貸等方式而建築房屋者，其基
      地權利之價值不能與所有權相提並論，不能逕依上開規定
      以申報地價列計，應另為適當調整。
　　⒉查原告以前案起訴狀繕本之送達，終止與卓哲毅間之委任
      契約，並代位卓哲毅終止與陳鴻基間之借名登記契約，該
      繕本於101年3月14日送達被告收受，有前案二審判決、起
      訴狀繕本送達回執在卷可查（見本院卷第35、211頁）。
      被告作為出名人而無權占有系爭房屋，侵害原告作為借名
      人之使用收益權能。嗣原告雖於107年間將系爭房屋出賣
      予余佳霖，並於同年8月23日辦畢所有權移轉登記，但因
      系爭房屋仍在被告無權占有中，原告尚未將系爭房屋交付
      予余佳霖，此際系爭房屋之使用收益權能仍歸屬於原告，
      被告無權占有系爭房屋，仍是侵害原告之使用收益權能。
      是以，原告主張被告無權占有而自原告受有不當得利之期
      間為本件起訴時5年前即104年2月6日起、至系爭房屋點交
      日即108年11月6日止共4年9個月，並據以請求不當得利，
      核屬有據。
　　⒊金額估算：
　　　⑴房屋部分：系爭房屋之面積為69.11平方公尺，另加計附
        屬建物陽台6.59平方公尺、花台2.81平方公尺，以及共
        有部分即同小段831、832、833建號按權利範圍折算之
        面積48.81平方公尺（4,148.11×917/147,000＋262.29×7
        82/84,000＋3,680.86×206/37,000≒48.81），共約127.3
        2平方公尺（見本院卷第115頁），再乘上臺北市政府地
        政局估定之系爭房屋每平方公尺價額29,740元（見本院
        卷第197頁），約為3,786,497元。鑑於系爭房屋位於捷
        運善導寺站附近，樓下為華山市場，鄰近臺北車站、臺
        大醫院、華山文化創意產業園區，生活機能甚為便利，
        應認此部分租金比例以價額年息8％計算為適當，爰酌定
        其房屋部分每月租金為25,243元，在上述4年9個月期間
        內之租金金額約為1,438,851元（25,243×(12×4+9)≒1,4
        38,851）。
　　　⑵土地部分：被告雖無權占有系爭房屋，但因系爭房屋之
        基地即同小段70、71-2、77、78、79地號均為臺北市市
        有土地，管理者為臺北市市場處（見本院卷第111、113
        頁），系爭房屋所有人只是承租基地，並非基地所有人
        ，且系爭房屋之登記謄本上並未記載配賦的基地應有部
        分（見本院卷第115頁），因此，不能直接援引上開土
        地法規定而以申報地價列計估算，應以原告繳納予臺北
        市市場處之租金為準。原告主張就107年8月至108年10
        月共計15個月期間，每月繳納租金5,966元，共繳納租
        金89,490元，業據提出107年8月（繳款人列為原告)、1
        08年10月份租金收據（繳款人列為余佳霖)在卷為憑（
        見本院卷第59、61頁），就中間各月份雖未逐一提出收
        據，但被告並未否認原告曾繳納租金予臺北市市場處之
        事實（見本院卷第167頁），堪信原告主張為真實。因
        被告在此期間仍無權占有系爭房屋，侵害原告之使用收
        益權能，使原告繳納租金之意義無法達成，應將此部分
        土地租金計入不當得利金額內。
　　　⑶至原告雖提出租金實價登錄查詢資料，主張系爭房屋租
        金為每月50,000元（見本院卷第57頁），但原告所舉對
        照組房屋之屋況、屋齡等與系爭房屋是否相同，仍有不
        明，不能遽行援用。
　　⒋據此，原告請求被告返還相當於租金之不當得利1,528,341
      元（1,438,851＋89,490＝1,528,341），為屬有據。逾此範
      圍之請求，則屬無據。
　㈣本件損害賠償、不當得利請求，均為無確定期限之給付。原
    告請求就損害賠償、不當得利金額共3,069,341元（1,541,0
    00＋1,528,341＝3,069,341），自起訴狀繕本送達翌日即109
    年2月3日起（見本院卷第73頁），按週年利率5％計算利息，
    核與民法第229條第2項、第233條第1項前段、第203條規定
    相符，為屬有據。
四、綜上所述，原告依民法第179條、第539條、第544條規定，
    請求被告給付3,069,341元，及自109年2月3日起至清償日止
    ，按週年利率5％計算之利息，為有理由，應予准許。逾此範
    圍之請求則無理由，應予駁回。
五、兩造均陳明願供擔保，聲請宣告准予、免為假執行，就原告
    勝訴部分，核無不合，爰分別酌定相當之擔保金額宣告之。
    至原告敗訴部分，其訴既經駁回，則其假執行之聲請亦失所
    附麗，應併予駁回。
六、本件事證已臻明確，兩造其餘主張、攻擊防禦方法及所提證
    據，經審酌後認於本件判決結果不生影響，爰不逐一論駁，
    併此敘明。
七、據上論結，本件原告之訴為一部有理由、一部無理由，依民
    事訴訟法第79條、第390條第2項、第392條第2項，判決如主
    文。
中　　華　　民　　國　　110 　年　　10　　月　　27　　日
                  民事第三庭  審判長法　官　方祥鴻
　　　　　　　　　　　　　　　　　　法　官　林瑋桓
　　　　　　　　　　　　　　　　　　法　官　王沛元
以上正本係照原本作成。
如對本判決上訴，須於判決送達後20日內向本院提出上訴狀。如
委任律師提起上訴者，應一併繳納上訴審裁判費。
中　　華　　民　　國　　110 　年　　10　　月　　27　　日
                                    書記官  顏莉妹